【裁判字號】    98,重上,691
【裁判日期】    991027
【裁判案由】    返還不當得利
【裁判全文】
臺灣高等法院民事判決                 98年度重上字第691號
上  訴  人  巳○○即未○○、.
            午○○
            子○○○
            卯○○
            辰○○
            癸○○○
            乙○○
            甲○○
            丙○○
            戊○○
共     同
訴訟代理人  丁榮聰律師
被 上訴 人  亥○○
訴訟代理人  許麗紅律師
上列當事人間請求返還不當得利等事件，上訴人對於中華民國98
年9月23日臺灣臺北地方法院98年度重訴字第87號第一審判決提
起上訴，本院於99年10月13日言詞辯論終結，判決如下：
    主  文
上訴駁回。
第二審訴訟費用由上訴人負擔。
    事實及理由
一、上訴人巳○○前因受死亡宣告而由其子女即上訴人未○○、
    申○○及酉○○繼承其權利行使本件訴訟，惟巳○○尚存於
    世有戶籍謄本為憑（本院卷第50頁），並無發生繼承之情事
    ，其權利即回復為其所有，茲其子女未○○、申○○及酉○
    ○具狀聲請由巳○○承當訴訟，且為被上訴人同意（本院卷
    第46、第106頁），核無不合，應予准許。
二、上訴人主張：坐落臺北市○○區○○段1小段第211地號及21
    2地號土地（下稱系爭土地），係伊等與原審共同原告寅○
    ○、丑○○、己○○、庚○○、丁○○、辛○○、壬○○等
    （此7人嗣於本院撤回其對對造之起訴）及戌○○（原審共
    同被告，嗣經上訴人於本院撤回對其之起訴）、被上訴人亥
    ○○、暨其他共有人所共有，民國96年間售予訴外人財團法
    人臺北市艋舺龍山寺（下稱龍山寺），總價金為新臺幣（下
    同）7731萬9000元，約定分4次付款，龍山寺業於民國97年1
    月7日、97年2月27日、97年7月24日陸續給付之各期款項，
    本應按原判決附表一所示各共有人之應有部分比例計算分配
    予伊等，詎因被上訴人與戌○○各先受領部分價金，致伊等
    僅領取如原判決附表一所示之實分配價金，短少受領如原判
    決附表一差額欄所記載之金額。爰依不當得利、侵權行為之
    法律關係，請求被上訴人給付如原判決附表二所示之金額。
    又縱認伊等業已同意，此性質屬於委任或寄託契約之法律關
    係，並非附負擔之贈與，依法伊亦得隨時終止而請求返還，
    被上訴人拒絕返還實無法律上之理由，亦應負不當得利返還
    之責等語。上訴聲明：(一)原判決關於駁回後開第2項部分廢
    棄。(二)上開廢棄部分，被上訴人應給付上訴人巳○○15萬43
    26元，午○○20萬5767元，辰○○12萬0031元，卯○○12萬
    0031元，子○○○48萬0122元，癸○○○7萬2018元，丙○
    ○7萬2018元，乙○○7萬2018元，甲○○7萬2018元，戊○
    ○7萬2018元，及均自97年7月24日起算法定遲延利息。（上
    訴人起訴請求：被上訴人亥○○應給付上訴人如原判決附表
    二所示之金額及自97年7月24日起算法定遲延利息。原審為
    上訴人敗訴之判決，逾上揭上訴聲明部分，未據上訴人不服
    ，已確定）
三、被上訴人則以：系爭土地為祖先所留下，經全體共有人協議
    並簽署「土地價款分配暨地上物拆除同意書」（下稱系爭同
    意書），將全部賣得價款中扣除1/5，由被上訴人與戌○○
    受領各1/2，負責祖先忌日與重大節日之祭拜事項，並分擔
    黃張笑土地辦理退稅代書費、支付地上物所有人黃阿霞（應
    為黃玉霞）遷移費、提撥「黃張笑基金」200萬元、支付周
    興炎辦理繼承費用80萬元及其他辦理本件出賣事項之仲介勞
    務費；且負責整合本件出賣事宜之訴外人黃拱辰於各共有人
    簽名之前，均已當場說明各項扣款用途，並交付系爭同意書
    影本以供各共有人查核，上訴人既已同意分擔協議之祭祖費
    用，即應受此意思表示之拘束，不得請求返還等語，資為抗
    辯。答辯聲明：上訴駁回。
四、上訴人主張系爭共有土地出售後，未依全部賣得價款按所有
    權應有部分比率分配，竟扣除其1/5由被上訴人與戌○○受
    領各1/2，致上訴人價金分配短少如原判決附表一所示之金
    額等情，無非以其提出系爭土地買賣契約書為論據；然此為
    被上訴人所否認，並以扣除價款1/5係經共有人全體簽立系
    爭同意書為依據，被上訴人自無不當得利可言等語為辯。並
    據提出形式真正為上訴人所不爭執之系爭同意書為證（見原
    審卷第41頁、第44頁）；查系爭同意書第肆項明確表列應負
    擔項目金額為5,270,000元：「李代書辦理黃張笑退稅用200
    ,000」、「遷移費1,500,000」、「黃張笑基金2,000,000」
    、「周興炎自辦繼承案費用800,000」、「仲介勞務費770,0
    00」，總負擔金額5,270,000元，其第伍項並明確記載：「
    本件總價金77,319,000應扣除應負擔項目金額5,270,000後
    剩餘72,049,000再扣除祭祖費用：14,409,800（72,049,000
    1/5＝14,409,800）本祭祖費用由亥○○1/2、黃維青1/2
    受領，扣除祭祖費用後餘額57,639,200（72,049,000－14,4
    09,800＝57,639,200）再行分配價金，分配價金時，土地增
    值稅各自持分及稅額；各自由尾款扣除後結算給付之」（見
    原審卷第41頁）。足見共有人全體就賣得價款保留其1/5為
    祭祖費用已成立協議，上訴人既於系爭同意書上簽名，自應
    受其拘束。至上訴人雖稱：共有人黃拱辰持系爭同意書交其
    簽名時，僅看見系爭同意書之右半側，並未見到左半側有關
    應負擔費用與祭祖費用之約定云云，惟為被上訴人所否認，
    且依系爭同意書之記載形式，係以整紙B4大小紙張書寫，並
    非分別以不同文件記載；其右半側頁首載明「柒、本土地價
    款分配同意書，作為日後簽訂『土地買賣契約書』之附帶條
    約之一，全體立同意書人願共同遵守之」，常人見此自足以
    推斷尚有第「柒」項前之第壹至第陸項記載；況由系爭同意
    書之記載形式係在整紙B4紙張上觀之，一望而知，毫無難以
    察覺其他第壹至第陸項約定，致限於錯誤之情形，則上訴人
    主張其未察覺系爭同意書左側之記載云云，已悖於常情；上
    訴人進而主張受詐欺而誤信，亦屬無據，難以採信。從而，
    上訴人主張其未於系爭同意書上同意給付5,270,000元，以
    及祭祖費用14,409,800元云云，核屬無據，自非可採。上訴
    人另以其係因受詐欺陷於錯誤而為意思表示，得依民法第88
    條第1項及第92條第1項規定撤銷之（見原審卷第172頁），
    亦屬無據。
五、被上訴人係依系爭同意書之協議而受領前揭祭祖費用之1/2
    ，其受領自非無法律上之原因，亦無侵權行為可言。又系爭
    同意書之協議成立於96年5月19日，系爭同意書除於其第伍
    項明確記載：本祭祖費用由亥○○1/2、黃維青1/2 受領，
    扣除祭祖費用後餘額57,639,200元再行分配價金等旨外，並
    詳細列表載明「陸、立同意書人同意分配如下表：（總額57
    ,639,200元）」，復於其第柒項重申「本土地價款分配同意
    書，作為日後簽訂『土地買賣契約書』之附帶條約之一，全
    體立同意書人願共同遵守之」。而共有人全體嗣於96年6月2
    8日將系爭共有土地出賣於龍山寺，約定分4次付款（原審卷
    第8-12頁），龍山寺除因訴訟於尾款中保留祭祖費用288萬1
    960元外（被上訴人及戌○○各144萬0980元），餘已如期給
    付，並依各共有人開立支票付款在案，此有龍山寺98年6月1
    0日（98）龍寺字第027號函附傳票、簽領明細表、切結書等
    件為憑（原審卷第67-150頁）。足見於賣得價款中保留之1/
    5為「祭祖費用」係共有人全體於出賣系爭土地前已成立協
    議，此與被上訴人個人之應分配額有別；此保留款乃屬全體
    共有人因祭拜祖先之公同事務所生費用，性質上仍屬共有財
    產，此保留「祭祖費用」之總額，既並未經共有人全體分配
    ，亦不因系爭土地移轉登記而消滅。上訴人雖主張祭祖費用
    係屬委任或寄託契約關係，其得隨時終止等語，惟共有人與
    第三人就共有財產所訂立之委任或寄託契約，欲變更、消滅
    契約之效力，應屬共有物之處分行為，依民法第819條第2項
    應得共有人全體之同意；且系爭同意書係獲共有人全體之同
    意而簽立，當時亦無特別約定，則事後欲變更、消滅此共有
    財產之處分方式，理應獲得全體共有人之同意。然上訴人僅
    以其名義表示終止委任或寄託之契約關係，並未獲得其他共
    同共有人之同意（上訴人應有部分比例合計僅4200／16800
    ），揆諸前開說明，自無從變更系爭同意書所為關於祭祖費
    用之約定。上訴人主張已終止系爭同意書當中有關祭祖費用
    之委任或寄託契約，尚有未合。是被上訴人管領前揭祭祖費
    用，仍非無法律上之原因。無不當得利可言。
六、綜上所述，上訴人本於不當得利、侵權行為之法律關係，請
    求被上訴人給付上訴人巳○○15萬4326元，午○○20萬5767
    元，辰○○12萬0031元，卯○○12萬0031元，子○○○48萬
    0122元，癸○○○7萬2018元，丙○○7萬2018元，乙○○7
    萬2018元，甲○○7萬2018元，戊○○7萬2018元，及均自97
    年7月24日起算法定遲延利息，均屬無據，不應准許。原審
    為上訴人敗訴之判決，及駁回其假執行之聲請，並無不合。
    上訴意旨指摘原判決此部分不當，求予廢棄改判，為無理由
    ，應予駁回。
七、本件事證已臻明確，兩造其餘攻擊防禦及未經援用之證據，
    經審酌後核與判決結果不生影響，爰不一一論述，附此敘明
    。
八、據上論結，本件上訴為無理由，依民事訴訟法第449條第1項
    、第78條，第85條第1項，判決如主文。
中    華    民    國    99    年    10    月    27    日
                    民事第十一庭
                        審判長法  官  吳謀焰
                              法  官  許紋華
                              法  官  李瑜娟
正本係照原本作成。
不得上訴。
中    華    民    國    99    年    11    月    1     日
                              書記官  鐘秀娥

司法院資訊處製作；財團法人民間司法改革基金會備份。
